【裁判字號】    98,訴,1306
【裁判日期】    991029
【裁判案由】    損害賠償
【裁判全文】
臺灣桃園地方法院民事判決             98年度訴字第1306號
原      告    鍾定山
              鍾定河
              鍾曉玲
共      同
訴訟代理人    黃政雄律師
被      告    陳淑玲
訴訟代理人    陳河泉律師
複代理人      徐建弘律師
上列當事人間請求損害賠償事件，於民國99年10月13日言詞辯論
終結，本院判決如下：
    主      文
原告之訴及假執行之聲請均駁回。
訴訟費用由原告負擔。
    事實及理由
一、原告主張：
  (一)被告陳淑玲為原告鍾定山、鍾定河、鍾曉玲親生父親鍾邦近
    後婚之配偶，此有戶籍謄本可稽，於民國96 年8 月23日原
    告之親生父親鍾邦近過世前後，陸續侵占原告應繼承之遺產
    ，包括定期存款及公務員退休後百分之十八優惠存款及可領
    之八成薪，於原告之父親死亡前亦辦理真退伍，一次領光後
    之金額等合計新台幣（下同）1,707,166 元，此有存摺存款
    歷史明細批次查詢、支出傳票、匯款單、取款憑條可稽，上
    開金額本應屬於遺產由共同繼承人共同繼承，被其侵占，其
    亦逃亡國外。原告3 人之應繼分得分配1,024,300 元。被告
    將被繼承人鍾邦近提前辦理退伍之金額1,157,536 元，亦據
    為己有，復於被繼承人鍾邦近96年8 月23日死亡後，隨即於
    96年8 月27日出國，對其夫鍾邦近之後事置之不理，均由原
    告處理殯葬事宜，直至96年10月29日返台，並於3 天後之96
    年10月31日出國，迄翌年97年3 月5 日始返台，此有入出國
    日期證明書附卷可稽。
  (二)登記在被告名下然實為被告與原告父親婚姻關係存續中之共
    同財產，依剩餘財產請求權之相關規定，一半之權利應歸原
    告之父親。是以依民法第184 條及第1030條之1 之規定，原
    告自得請求系爭不動產之價值一半即532,314 元，此有台灣
    桃園地方法院民事執行處97年司執七字第55877 號函暨所附
    分配表可證，及被告侵占之金額。
  (三)被告辯稱桃園榮民醫院、台北榮民總醫院醫藥費用、天主教
    耕莘醫院，均由其支付云云。惟台北榮民總醫院醫療費用為
    126,435 元，天主教耕莘醫院醫療費用為51,542元，此有台
    北榮民總醫院98年9 月16日北總企字第0980019611號函附卷
    可證。被告並無工作，此有台灣桃園地方法院檢察署檢察官
    98年度偵緝字第123 號不起訴處分書可證，故上開醫藥費用
    均由被繼承人鍾邦近之存款支應，其餘均遭被告據為己有。
  (四)綜上所述，被告提領被繼承人鍾邦近存款之行為，顯已侵害
    原告之權益。是原告依民法第184 條第1 項規定請求損害賠
    償1,024,299 元及依民法第1030條之1 規定請求532,314 元
    ，自屬有據。並聲明：1.被告應給付原告1,524,836 元及自
    起訴狀繕本送達翌日起至清償日止，按年息百分之五計算之
    利息。2.願供擔保請准宣告假執行。
二、被告抗辯：
  (一)就被繼承人鍾邦近結婚、生活之經過，被告僅先說明如下：
  1.鍾邦近之原配偶為鍾吳玲玉，2 人並育有鍾定山、鍾定河、
    鍾曉玲3 名子女，鍾邦近、鍾吳玲玉離婚後1 、2 年，鍾邦
    近與被告於66年間結婚，婚後並育有1 子鍾定元（69年生）
    。被告與鍾邦近婚後仍與鍾定河、鍾曉玲同住台北市（鍾定
    山念軍校），約77年間被告帶著鍾定元搬到新竹，當時鍾邦
    近仍住在台北，假日則到新竹與被告、鍾定元同住，約89年
    間被告與鍾邦近搬至桃園縣蘆竹鄉○○村○○鄰○○○街39號
    4 樓後即未再遷移。原告對鍾邦近與被告結婚一事一直不能
    諒解，尤其是鍾曉玲更經常慫恿鍾邦近要與被告離婚，鍾曉
    玲亦曾四處造謠誣指被告虐待之，鍾邦近受到鍾曉玲之影響
    ，經常辱罵、毆打被告，逼迫被告須與其離婚，鍾邦近甚至
    亦曾發生過外遇（鍾定元讀小學時，鍾邦近就先後多次外遇
    ，時間長達10多年，一直到95年7 月28日得癌症之後，才停
    止與外遇女子來往），惟被告均忍耐不願離婚，持續無怨無
    悔地照顧、陪伴鍾邦近。
  2.在鍾定元於87年赴美就讀美國大學時，被告因將每半年之生
    活費（折合美金7,000 元）匯給鍾定元註冊，生活費部分則
    靠鍾定元自己打工賺取，而被告在台灣每月僅有8,000 元生
    活費不夠，又得繳納2 萬元之房貸，故期間被告曾向親友借
    款160 萬元左右，直至鍾定元大學畢業後才慢慢還清借款。
    鍾定元大學畢業後每年接待被告與鍾邦近赴美，每年住在美
    國3 個月，而且每當被告與鍾邦近回台彎時，鍾定元、媳婦
    共同湊美金4,000 元（因為美國每年2 月有退稅）給被告與
    鍾邦近帶回臺灣過日子。
  3.在72年至80年間，被告花不少錢讓鍾邦近到歐洲、澳洲、美
    國、日本、韓國、大陸、新加坡、琉球、拿了100 多萬元到
    鍾邦近江西贛州老家，鍾邦近回老家8 趟，其中6 趟的錢、
    美金、電視、金子、手錶等禮物，全是被告為鍾邦近準備好
    ，鍾邦近到美國7 趟，共花掉被告300 多萬元（被告早期曾
    陸續出售名下2 棟房屋，故當時被告尚有積蓄）。95年7 月
    28日鍾邦近於台北榮民總醫院就醫，證實已罹患肺腺癌後，
    鍾邦近對被告之態度丕變，鍾邦近向被告痛哭懺悔，被告選
    擇原諒鍾邦近，並鼓勵其安心修養身體，被告買了很多營養
    品與鍾邦近服用，亦帶著鍾邦近坐計程車四處旅遊，並支付
    鍾邦近龐大醫藥費，且被告與鍾邦近二人共同居住於桃園縣
    蘆竹鄉之房屋有300 多萬元之抵押貸款（抵押權人：上海匯
    豐銀行），每月需繳納2 萬元房貸，家中已無多餘收入。96
    年1 月23日被告陪同鍾邦近至台彎銀行南崁分行辦理領款（
    將優惠存款領出），有被告向臺灣銀行申請調閱之鍾邦近放
    棄優惠存款及提領款項證明可稽，領取之金額為54萬9,63 0
    元。約96年2 月間被告陪同鍾邦近向國防部後備指揮部申請
    一次領終身奉（鍾邦近為軍職中校退伍領有終身奉，本為半
    年領一次），有桃園縣後備指揮部98年2 月5 日後桃園動字
    第098000771 書函可稽（該書函雖稱鍾邦近改支一次退伍金
    為131 萬2,872 元，惟因鍾邦近前於96年1 月已先領取半年
    俸23萬元《96年1 月至96年6 月》，故需扣還96年3 月3日
    至96年6 月30日已先支領之款項，故實際上鍾邦近只領到
    116 萬餘元）。鍾邦近稱要將款項（一次領終身奉及優惠存
    款）均給被告，但被告需負責照料其生活及醫治其病況至其
    死亡，若款項無法支應至其亡故，被告仍須負責其生活，其
    亡故後若款項有剩餘，則作為被告繼續繳納房貸及赴美之機
    票及生活費等。
  4.鍾邦近曾說鍾定山念軍校後即從未給其過生活費（鍾定山於
    鍾邦近臨終前10日，才給他5,000 元），而自鍾邦近得癌症
    後鍾定河只給過鍾邦近幾千元，鍾曉玲只共給過近2 萬多元
    ，鍾邦近甚至生氣說誰不准我領錢治病就是要我的命。96年
    8 月23日鍾邦近過世後，被告即遵照其生前囑咐，於96年8
    月27日赴美與鍾定元同住，被告並非逃亡國外，且被告於96
    年10月29日、97年3 月5 日、97年4 月3 日曾三度回台，若
    係逃亡國外，被告需要回台嗎！
  (二)原告之請求並無理由：
  1.申領一次終身奉（約116 萬元）及優惠存款（約54萬元）均
    係鍾邦近自己之意思，而領出之錢鍾邦近就是要給被告，只
    不過被告需負責鍾邦近之生活及醫治其病況，而被告亦將大
    部分款項用於鍾邦近之生活、醫療費用，被告並未侵占鍾邦
    近財產，桃園地方法院檢察署98年度偵緝字第123 號不起訴
    處分書業已認定被告並未侵占鍾邦近之財產。此款項並非原
    告應繼承之遺產，被告亦無侵權行為，原告所主張之損害賠
    償請求根本不存在。況鍾邦近之繼承人共有原告3 人、被告
    及鍾定元5 位，原告至多亦僅有五分之三應繼分，亦不能主
    張請求五分之五應繼分權利。
  2.又坐落桃園縣蘆竹鄉○○段196 地號土地及其上2016建號建
    物係屬被告所有，原告主張依民法第1030條之1 規定，請求
    剩餘財產分配請求權53萬2314元並無理由，因系爭房地依分
    配表所示，拍定價格為413 萬8800元，扣除第一順位抵押貸
    款債權金額後，雖尚有殘值約86萬3143元，惟於鍾邦近96年
    8 月23日死亡時，被告尚有負債67萬元（即積欠被告之姐陳
    沄借款67萬元），故扣除被告之負債後，系爭房地之殘值已
    所剩無幾，再加上鍾邦近晚年生活均為被告不辭辛勞所全心
    照顧，原告均未照料鍾邦近卻於其死亡後主張剩餘財產分配
    請求權，對被告而言並不公允，若仍平均分配剩餘財產差額
    顯失公平。另原告以鍾邦近繼承人身份對被告主張剩餘財產
    分配請求權，惟依89年11月臺灣高等法院法律座談會，夫妻
    之一方死亡時，一方之繼承人並不得對生存之一方請求剩餘
    財產之分配，故原告對被告主張剩餘財產分配請求權，並無
    理由。
  (三)聲明：1.原告之訴駁回。2.若受不利益判決，願供擔保請准
    宣告免為假執行。
三、兩造不爭執事項
  (一)被告因本件所涉侵占案件，業經桃園地方法院檢察署檢察官
    以98年度偵緝字第123 號不起訴處分在案（見本院卷原證四
    ），嗣原告不服聲請再議，經臺灣高等法院檢察署檢察長命
    令發回續行偵查（見本院卷99年1 月13日言詞辯論筆錄）。
  (二)原告之父親於96年2 月間已向桃園縣後備指揮部請領一次退
    伍金（見本院卷被證二）。
  (三)原告之父親已於96年1 月23日向臺灣銀行南崁分行辦理放棄
    優惠存款及提領優惠存款共計549,630 元（見本院卷被證一
    ）。
  (四)被告所有坐落桃園縣蘆竹鄉○○段196 地號土地及其上2016
    建號建物，業經債權人香港商香港上海匯豐銀行股份有限公
    司聲請強制執行，執行拍賣所得金額為4,138,800 元（見本
    院卷原證三）。
四、查本件原告為被繼承人鍾邦近之子女，被告為鍾邦近之配偶
    ，原告主張被告於被繼承人鍾邦近過世前後，陸續侵占原告
    應繼承之遺產，包括定期存款及公務員退休後百分之十八優
    惠存款及可領之八成薪，固據其提出戶籍謄本、存摺存款利
    息歷史明細批次查詢、支出傳票、匯款單、取款憑條等文件
    為證。惟被告則抗辯上揭金額均係鍾邦近生前自己所提領用
    作醫療費及生活費，而否認有侵占該存款之行為，並以前詞
    置辯。是以兩造爭執要旨，在於(一)被告有無侵權行為？(二)原
    告得否依民法第1030條之1 規定，就被告所有坐落桃園縣蘆
    竹鄉○○段196 地號土地及其上2016建號建物之執行拍賣所
    得金額請求剩餘財產分配？茲析述如下。
  (一)關於侵權行為部分：
  1.按當事人主張有利於己之事實者，就其事實有舉證之責任，
    民事訴訟法第277 條定有明文。原告主張被告侵占被繼承人
    鍾邦近之定期存款、公務員退休後百分之十八優惠存款及可
    領之八成薪，均經被告否認，原告就被告侵占存款之事實，
    即負有舉證責任。
    經查：原告主張被告侵占鍾邦近存款對被告提起侵占刑事告
    訴，業經桃園地方法院檢察署檢察官不起訴處分在案，有本
    院檢察署98年度偵緝字第123 號不起訴處分書在卷可憑，且
    原告主張被告侵占鍾邦近存款，迄至本案言詞辯論終結止，
    亦未能舉證以實其說，則原告主張被告侵占存款，構成民法
    第184 條之侵權行為，尚非可採
  2.次按當事人約定，一方委託他方處理事務，他方允處理之契
    約，為民法之委任關係。又夫妻於日常家務互為代理人，民
    法第528 條及第1003條第1 項分別定有明文。查被繼承人鍾
    邦近於95年7 月間經台北榮民總醫院診斷患有肺癌，並進行
    一系列檢查及治療，嗣於96年8 月23日去逝，此有行政院國
    軍退除役官兵輔導委員會桃園榮民醫院98年9 月14日桃醫醫
    字第0980006090號函暨就診病歷、財團法人天主教耕莘醫院
    98年9 月17日耕醫病歷字第0980005057號函暨病歷資料、行
    政院國軍退除役官兵輔導委員會臺北榮民總醫院98年9 月16
    日北總企字第0980019611號函暨病歷資料、死亡證明書在卷
    可稽。而鍾邦近於96年2 月9 日向國防部申請改支一次退伍
    金，並於同年3 月3 日赴桃園縣後備指揮部親領退伍金115
    萬7,536 元，又鍾邦近在臺灣銀行南崁分行所存之公務員百
    分之十八優會儲蓄存款54萬9,630 元，於96年1 月23日解約
    ，此分別有桃園縣後備指揮部98年2 月5 日後桃園動字第09
    80000771號書函、國防部核定桃園縣後備指揮部列管退除役
    軍士官改支餘額退伍金冊、志願改支退伍金申請書、臺灣銀
    行南崁分行96年1 月23日取款憑條在卷可憑，是鍾邦近確於
    生前有將退伍金一次領清，並將優惠儲蓄存款解約而一次領
    取。又鍾邦近生前皆與被告居住且生活起居亦由被告照料乙
    情，復為原告所不否認，且證人陸德寶證稱：「（問：有沒
    有載過他（鍾邦近）夫婦？）有，載了他1 年。1 個月大概
    載4 、5 次。目的地都是去榮總還有榮民醫院，還有桃園去
    吃飯，也有載他們去旅遊。」、「（問：那鍾邦近大概花了
    多少車資？）包含旅遊及治療的部分，10萬應該有。」、「
    （問：你剛剛說的車資部分，都是誰付的？）都是鍾太太，
    也就是陳淑玲交給我的…」等語（見本院卷99年5 月26日言
    詞辯論筆錄）。被告與鍾邦近二人為夫妻共同生活互相照顧
    ，則被告辯稱鍾邦近於其生病期間將上開款項領出並交付配
    偶即被告，委任或概括委任被告將該款項用以支付鍾邦近之
    醫療、生活大小開銷等費用，應堪信為實在。又被告與鍾邦
    近皆無工作，僅靠鍾邦近所領取之退休俸及存款生活，舉凡
    治療癌症之醫療費用、出外之計程車費用、房屋貸款及鍾邦
    近食用之營養食品等所費不貲，故上開款項於鍾邦近死後應
    所剩無幾，而被告供稱鍾邦近稱於其死後若有剩餘存款則做
    為被告日後生活及房屋貸款費用乙情，核與常情尚無不合，
    自難僅憑原告片面指訴遽認被告有侵占之事實。
  3.再按所謂遺產係指被繼承人死亡時所存在之現有財產，原告
    所訴求被繼承人鍾邦近之公務員退伍金、優惠存款、定期存
    款，既已在被繼承人死亡前被提領，故被繼承人死亡當時已
    無前開退伍金及存款存於遺產中甚明，是原告即不得就該筆
    款項主張為遺產。原告所主張被告侵害時間點既均於被繼承
    人鍾邦近生前，尚無繼承之事實，縱有侵害，亦非侵害原告
    繼承之遺產甚明，則原告主張因被告侵害渠等應繼承之遺產
    ，而追加繼承人鍾定元為原告，即非必要，併此敘明。
  (二)關於剩餘財產分配請求權部分：
  1.民國96年5 月23日民法修正條文中將民法第1030條之1 第3
    項刪除，立法理由如下: 剩餘財產分配請求權雖依夫妻身分
    而產生，但其本質仍屬財產權，並不具專屬性質，基於下列
    理由爰將第三項規定刪除：1.若剩餘財產分配請求權為專屬
    權，則第1009條、1011條的規定將完全喪失意義，無法保障
    債權人之利益。2.對有請求權人之繼承人不利。本件原告為
    鍾邦近之繼承人，而被告為鍾邦近生前之配偶，是原告對被
    告主張剩餘財產分配請求權尚非法所不許，先行敘明。
  2.惟按共同繼承之遺產在分割以前，應為各繼承人公同共有，
    如公同共有人中之一人或數人，以其他公同共有人處分公同
    共有物為無效，對於主張因處分而取得權利之人，雖非不可
    提起確認該物仍屬公同共有人全體所有之訴，但提起確認自
    己部分公同共有權存在或交還自己部分之訴，則為法所不許
    （最高法院37年度上字第7302號判例參照）。次按各共有人
    對於第三人，得就共有物之全部，為本於所有權之請求，固
    為民法第821 條所明定，惟對於無權占有或侵奪共有物者，
    請求返還共有物之訴，依同法條但書之規定，並參照司法院
    院字第1950號解釋，應求為命被告向共有人全體返還共有物
    之判決，不得請求僅向自己返還（最高法院37年上字第6703
    號、41年台上字第611 號判例參照）。本件原告本於繼承人
    之地位向被繼承人鍾邦近之配偶即被告主張剩餘財產分配請
    求權，然表明係請求被告將剩餘財產差額之一半權利返還原
    告3 人及鍾定元（見原告99年9 月29日民事綜合辯論意旨狀
    ），並非全體繼承人（被告亦為鍾邦近繼承人之一），則揆
    諸上開說明，其請求於法即有未合，不應准許。
五、綜上所述，原告依侵權行為及剩餘財產分配請求權之法律關
    係，請求被告給付1,524,836 元，及自起訴狀繕本送達之翌
    日起至清償日止，按年息百分之五計算之利息，為無理由，
    不應准許。原告之訴既駁回，其假執行聲請，失所附麗，應
    併予駁回。
六、本件事證已臻明確，兩造其餘之攻擊防禦方法及所提之證據
    ，經審酌後認均無礙判決之結果，爰不予一一論述。
七、據上論結，本件原告之訴為無理由，依民事訴訟法第78條，
    判決如主文。
中    華    民    國    99    年    10    月    29    日
                  民事第一庭  法  官  陳婉玉
以上正本係照原本作成。
如對本判決上訴，須於判決送達後20日內向本院提出上訴狀。如
委任律師提起上訴者，應一併繳納上訴審裁判費。
中    華    民    國    99    年    10    月    29    日
                              書記官  利冠蔚

司法院資訊處製作；財團法人民間司法改革基金會備份。
